ACORDAO-COMPLETO-2549949

ACÓRDÃO 7342/2022 ATA 36/2022 - PRIMEIRA CÂMARA

VISTOS, relatados e discutidos estes autos de pensão militar deferida pelo Comando da Aeronáutica,
ACORDAM os Ministros do Tribunal de Contas da União, reunidos em sessão da Primeira Câmara, diante das razões expostas pelo relator, com fundamento no art. 71, inciso III, da Constituição Federal e nos arts. 1º, inciso V, 39, inciso II, e 45 da Lei 8.443/1992, em:
9.1. considerar ilegal o ato de concessão de interesse da sra. Marina Senna Valle de Figueiredo, recusando seu registro;
9.2. dispensar o ressarcimento das quantias indevidamente recebidas, em boa-fé, pela interessada, consoante o Enunciado 106 da Súmula de Jurisprudência deste Tribunal;
9.3. determinar ao Comando da Aeronáutica que:
9.3.1. faça cessar, no prazo de 15 (quinze) dias, contado a partir da ciência desta deliberação, os pagamentos decorrentes do ato impugnado, sob pena de responsabilidade solidária da autoridade administrativa omissa, consoante disposto nos arts. 71, inciso IX, da Constituição Federal e 262 do RITCU;
9.3.2. dê ciência desta deliberação à sra. Marina Senna Valle de Figueiredo, alertando-a de que o efeito suspensivo proveniente da interposição de eventuais recursos, caso não providos, não a exime da devolução dos valores indevidamente percebidos após a notificação;
9.3.3. envie a esta Corte de Contas, no prazo de 30 (trinta) dias, por cópia, comprovante de que a interessada teve ciência desta deliberação; e
9.4. esclarecer à unidade de origem, com supedâneo no art. 262, § 2º, do RITCU, que a concessão considerada ilegal poderá prosperar mediante a emissão e o encaminhamento a este Tribunal de novo ato concessório, escoimado da irregularidade apontada nestes autos.

Apreciação, para fins de registro, de pensão militar concedida pelo Comando da Aeronáutica.

Primeira Câmara

Comando da Aeronáutica

3. Interessada: Marina Senna Valle de Figueiredo (XXX.550.586-XX)

13.1. Ministros presentes: Jorge Oliveira (na Presidência) e Benjamin Zymler (Relator).
13.2. Ministro-Substituto convocado: Marcos Bemquerer Costa.
13.3. Ministros-Substitutos presentes: Augusto Sherman Cavalcanti e Weder de Oliveira.

BENJAMIN ZYMLER

Adoto como relatório, com os ajustes de forma pertinentes, a instrução elaborada no âmbito da Secretaria de Fiscalização de Integridade de Atos e Pagamentos de Pessoal e de Benefícios Sociais (Sefip) , inserta à peça 5:
	"INTRODUÇÃO
	1. Trata-se de ato de pensão militar, submetido, para fins de registro, à apreciação do Tribunal de Contas da União (TCU) , de acordo com o art. 71, inciso III, da Constituição Federal.  O ato foi cadastrado e disponibilizado ao TCU por intermédio do Sistema e-Pessoal, na forma dos arts. 2º e 4º da Instrução Normativa TCU 78/2018.
	2. O ato desse processo pertence às seguintes unidades:
	2.1. Unidade emissora: COMANDO DA AERONÁUTICA.
	2.2. Unidade cadastradora:  COMANDO DA AERONÁUTICA.
	2.3. Subunidade cadastradora: DIRETORIA DE ADMINISTRAÇÃO DE PESSOAL - SDIP.
	EXAME TÉCNICO
	Procedimentos aplicados
	3.	Os procedimentos para exame, apreciação e registro de atos de pessoal encontram-se estabelecidos na Instrução Normativa TCU 78/2018 e na Resolução TCU 206/2007. Essas normas dispõem que os atos de pessoal disponibilizados por meio do e-Pessoal devem ser submetidos previamente a críticas automatizadas, com base em parâmetros predefinidos.
	[...]
	Exame das Constatações
9. Ato: 44171/2018 - Inicial - Interessado (a) : JOÃO CARLOS DE ANDRADE FIGUEIREDO - CPF: XXX.681.736-XX
9.1.	Beneficiário: MARINA SENNA VALLE DE FIGUEIREDO - CPF: XXX.550.586-XX - cônjuge
9.2.	Parecer do Controle Interno: considerar o ato Legal.
9.3.	Constatação e análise: 
9.3.1. Posto/Graduação de referência para cálculo dos proventos de reforma não correspondente a 01 (um) grau hierárquico imediato/superior ao último posto/graduação na ativa.
a.	Justificativa do Gestor de Pessoal: melhoria de proventos do instituidor conforme Portaria 753/GC1, de 8/6/2015, com base no soldo de Tenente-Brigadeiro, nos termos dos arts. 107, parágrafo único, 108, item V, e 110, § 1º, da Lei 6.880/1980, devido ao militar, reformado por impedimento da idade, haver sido declarado incapaz definitivamente para o serviço militar, impossibilitado total e permanentemente para qualquer trabalho, conforme parecer de Junta Superior de Saúde, Sessão 0013, do Comando da Aeronáutica, datada de 9/3/2015, com efeito retroativo a 18/11/2014 (Publicação: BCA 106, de 10/6/2015, fl. 4.897) . Gestor anexou os seguintes documentos:  Portaria 753/GC1-Documento oficial;
b.	Análise do Controle Interno: justificativa do gestor esclarece pendência;
c.	Análise da equipe técnica: Ilegal.
Verificou-se que o posto de referência para cálculo dos proventos de reforma militar corresponde ao último posto/graduação na ativa de Brigadeiro, com proventos relativos ao posto de Major-Brigadeiro, por limite de idade, e posteriormente obteve o benefício de concessão de reforma de posto superior de Tenente-Brigadeiro, por invalidez/incapacidade permanente, em desacordo com o novo entendimento no Acórdão 2.225/2019-Plenário, que permite a majoração de reforma somente para militares da ativa ou reserva e, no caso em tela, o militar já se encontrava reformado, sendo que tal irregularidade repercute sobre os proventos de pensão militar em análise no posto superior de Marechal do Ar.
Neste sentido, a concessão inicial de pensão militar em análise não pode prosperar, devendo receber a chancela pela ILEGALIDADE e reajustar os proventos da pensão militar do posto de Marechal do Ar para Tenente-Brigadeiro, considerando que o instituidor possuía os requisitos exigidos pelo art. 6º da Lei 3.765/1960, para contribuição de um posto superior, em conformidade com o Texto de Jurisprudência do ISA - 110495. Em relação à beneficiária MARINA SENNA VALLE DE FIGUEIREDO, não se constatou acumulação de cargos/proventos públicos e/ou pensão de outro regime em desacordo com o art. 29 da Lei 3.765/1960, conforme pesquisa no 'Sistema Indícios' do TCU.
9.4.	O quadro resumo de ocorrências e, quando for o caso, o detalhamento da norma legal e da jurisprudência para a inconsistência acima elencada encontra-se no Anexo II dessa instrução.
9.5. Encaminhamento do ato: 
9.5.1. considerar ILEGAL e recusar registro do ato de Pensão militar 44171/2018 - Inicial de JOÃO CARLOS DE ANDRADE FIGUEIREDO do quadro de pessoal do órgão/entidade COMANDO DA AERONÁUTICA, com base nos arts. 71, inciso III, da Constituição Federal, e 1º, inciso V, e 39, inciso II, da Lei 8.443/1992 e 260, § 1º, do Regimento Interno.
[...]
CONCLUSÃO
10.	A abrangência e a profundidade das verificações levadas a efeito fundamentam convicção de que o ato 45381/2016 pode ser apreciado pela ilegalidade, em razão das irregularidades apontadas no item Exame das Constatações desta instrução, que representam afronta à legislação e à jurisprudência de referência.
PROPOSTA DE ENCAMINHAMENTO
11.	Ante o exposto, com fundamento no art. 71, inciso III, da Constituição Federal, no art. 1º, inciso V, e art. 39, incisos I e II, da Lei 8.443/1992, no art. 260 do Regimento Interno do Tribunal de Contas da União, propõe-se: 
11.1. considerar ILEGAL e recusar registro do ato de Pensão militar 44171/2018 - Inicial de JOÃO CARLOS DE ANDRADE FIGUEIREDO do quadro de pessoal do órgão/entidade COMANDO DA AERONÁUTICA, com base nos arts. 71, inciso III, da Constituição Federal, 1º, inciso V, e 39, inciso II, da Lei 8.443/1992 e 260, § 1º, do Regimento Interno;
11.2. com fulcro no art. 262, caput, do Regimento Interno deste Tribunal, determinar ao órgão/entidade COMANDO DA AERONÁUTICA que: 
11.2.1. informe o teor do acórdão que vier a ser prolatado, encaminhando ao TCU, no prazo de 30 (trinta) dias, comprovante da data de ciência pelo (a) interessado (a) , nos termos do art. 4º, § 3º, da Resolução TCU 170/2004;
11.2.2. dispense a devolução dos valores indevidamente recebidos de boa-fé até a data da ciência do órgão/entidade COMANDO DA AERONÁUTICA do acórdão que vier a ser proferido, com base no Enunciado 106 da Súmula da Jurisprudência do TCU;
11.2.3. dê ciência, no prazo de 15 (quinze) dias, contados da notificação, do inteiro teor desta deliberação (a) o interessado (a) , alertando-o (a) de que o efeito suspensivo proveniente da interposição de eventuais recursos junto ao TCU não o (a) exime da devolução dos valores percebidos indevidamente, caso o recurso não seja provido; 
11.2.4. promova o recálculo do valor atualmente pago a título de reforma/pensão militar com base no posto/graduação incorreto no prazo 15 (quinze) dias, contados a partir da ciência desta deliberação, sujeitando-se a autoridade administrativa omissa à responsabilidade solidária, em face de manifesta ilegalidade; e
11.2.5. emita novo ato, livre da irregularidade ora apontada, em substituição ao ato de pensão militar de JOÃO CARLOS DE ANDRADE FIGUEIREDO, submetendo-o à nova apreciação por este Tribunal, na forma do art. 260, caput, também do Regimento Interno deste Tribunal."
2.	O diretor da Sefip e o representante do Ministério Público junto ao Tribunal de Contas da União (MP/TCU) endossaram o encaminhamento acima (peças 6 e 7, respectivamente) .
É o relatório.

não há

Procurador Sérgio Ricardo Costa Caribé

PENSÃO MILITAR. ELEVAÇÃO DOS PROVENTOS EM FACE DA SUPERVENIÊNCIA DE INVALIDEZ QUANDO JÁ REFORMADO O EX-MILITAR. ILEGALIDADE. NEGATIVA DE REGISTRO. DETERMINAÇÕES.

PENSÃO MILITAR (PMIL)

Em exame, pensão militar concedida pelo Comando da Aeronáutica.
2.	Ao instruir o feito, a Sefip posicionou-se pela negativa de registro do ato, em face da inclusão nos proventos da beneficiária - reflexamente - da vantagem estabelecida no art. 110, § 1º, da Lei 6.880/1980 (Estatuto dos Militares) , atribuída ao instituidor anos depois de sua reforma original.
3.	O MP/TCU pôs-se de acordo.
4.	Em essência, acompanho os pareceres, como segue.
5.	Segundo informam os autos, o instituidor, sr. João Carlos de Andrade Figueiredo, graduado na ativa como brigadeiro, foi transferido para a reserva remunerada em 1992. Nessas mesmas condições, o militar foi reformado ex officio em 2006, ao atingir a idade limite de permanência na reserva remunerada. Seus proventos foram definidos com base no soldo de major-brigadeiro.
6.	Anos mais tarde, o título de inatividade do sr. João Carlos de Andrade Figueiredo foi alterado para vincular seus proventos ao soldo de tenente-brigadeiro. O fundamento para tanto seria o disposto no art. 110, § 1º, da Lei 6.880/1980, na redação dada pela Lei 7.580/1986:
 	"Art. 110. O militar da ativa ou da reserva remunerada, julgado incapaz definitivamente por um dos motivos constantes dos incisos I e II do art. 108, será reformado com a remuneração calculada com base no soldo correspondente ao grau hierárquico imediato ao que possuir ou que possuía na ativa, respectivamente. 
	§ 1º Aplica-se o disposto neste artigo aos casos previstos nos itens III, IV e V do artigo 108, quando, verificada a incapacidade definitiva, for o militar considerado inválido, isto é, impossibilitado total e permanentemente para qualquer trabalho".
7.	Como se vê, o benefício previsto no dispositivo é expressamente dirigido ao militar da ativa ou da reserva remunerada. Aliás, sua concessão é mesmo indissociável da imediata passagem do interessado - em caráter definitivo - para a inatividade. Logo, naturalmente, não se aplica aos militares que, quando reconhecido seu estado de invalidez, já se encontrem reformados.
8.	Sobre a matéria, a jurisprudência do Superior Tribunal de Justiça (STJ) , intérprete último da lei federal, há muito se encontra pacificada, como ilustra o precedente adiante reproduzido (grifei) :
	"ADMINISTRATIVO. MILITAR. REFORMA. ALTERAÇÃO DE BENEFÍCIO. INCAPACIDADE SUPERVENIENTE. ART. 110, § 1º, C/C ART. 108, V, DA LEI 6.880/80. MILITARES DA ATIVA OU RESERVA REMUNERADA. RESTRIÇÃO. MILITAR JÁ REFORMADO. IMPOSSIBILIDADE. 	1. A reforma do militar com a remuneração calculada com base no soldo correspondente ao grau hierárquico imediato ao que possuir ou que possuía na ativa, nos termos do art. 110, § 1º, c/c o art. 108, V, da Lei 6.880/80, restringe-se aos militares da ativa ou reserva remunerada, na exata disposição do caput do art. 110, não sendo possível a concessão de tal benesse àqueles militares já reformados. 	2. Recurso especial não provido" (REsp 1.340.075/CE, rel. Min. Castro Meira, Segunda Turma, julgado em 9/4/2013, DJe de 15/4/2013; ênfase acrescentada) .9.	Como anotou a Sefip, tal entendimento também foi esposado pelo Plenário desta Corte de Contas, por meio do Acórdão 2.225/2019.
10.	Pois bem, como o sr. João Carlos de Andrade Figueiredo já se encontrava reformado quando foi reconhecido inválido, seus proventos não poderiam ter sido majorados com fulcro no art. 110, § 1º, do Estatuto dos Militares.
11.	Por ter contribuído para um posto acima, nos termos do art. 6º da Lei 3.765/1960, os proventos da pensão militar foram calculados tendo como referência o posto de marechal do ar. No entanto, como bem registrou a Sefip, a pensão deve ter como base de cálculo o posto de tenente-brigadeiro.
12.	Assim, apresentam-se ilegais tanto a alteração da reforma do militar quanto, no que aqui interessa, o benefício pensional outorgado à sua dependente, sra. Marina Senna Valle de Figueiredo, viúva.
13.	A propósito, não é demasiado assinalar que a relação jurídica de militares inativos com a União é substancialmente distinta daquela envolvendo suas pensionistas, de modo que não há que se falar, em favor destas, em eventual direito à conservação nos proventos de vantagens - ora reconhecidamente irregulares - indevidamente percebidas em vida pelo instituidor. 
14.	Aliás, o Supremo Tribunal Federal tem restringido até mesmo a eficácia de títulos executivos judiciais quando o titular do direito migra da condição de servidor ativo para a de servidor aposentado. No MS 30.725, por exemplo, o Ministro Gilmar Mendes anotou:
	"[...] Nesse sentido, a coisa julgada deveria ser invocada, a princípio, para efeitos de pagamento de vencimentos, o que não significa, necessariamente, que essa proteção jurídica se estenda, desde logo, para o cálculo dos proventos, o qual deve ser analisado caso a caso, sob pena de reconhecer-se a perpetuação de um direito declarado a ponto de alcançar um instituto jurídico diverso: o instituto dos proventos."
15.	Ilegal, pois, na forma em que concedido, o benefício outorgado à interessada.
	Diante do exposto, voto no sentido de que este Colegiado adote a deliberação que ora submeto a sua apreciação.
TCU, Sala das Sessões, em 11 de outubro de 2022.
BENJAMIN ZYMLER 
Relator